臺灣雲林地方法院民事判決　九十年度訴字第一六一號
　　原　　　告　丙○○
　　被　　　告　甲○○
　　　　　　　　乙○○○
　　　　　　　　丁○○
　　訴訟代理人　戊○○
右當事人間請求土地所有權移轉登記事件，本院判決如左：
    主    文
被告甲○○應將坐落雲林縣東勢鄉○○段壹壹貳肆之地號、地目田、面積伍肆壹平
方公尺土地，應有部分貳分之壹移轉登記與原告。
原告其餘之訴駁回。
訴訟費用由被告甲○○負擔。
    事    實
甲、原告方面：
一、聲明：被告應連帶將坐落雲林縣東勢鄉○○段一一二四之三地號、地目田、面積
          五四一平方公尺土地，應有部分二分之一移轉登記與原告。
二、陳述：
（一）原告於民國六十六年九月八日，以總價新台幣〔下同〕四十四萬九千元，向被
      告之被繼承人黃彩芳購買其共有重測前坐落雲林縣東勢鄉○○○段一三二之一
      四地號、地目田、面積二點八一三六公頃，應有部分四分之一內之一百坪土地
      ，雙方並約定：「本件因法律限制不能分割及移轉登記，將來如能分割及移轉
      登記，登記費由買主負擔。」即屬預期於不能之情形除去後給付。因此，本件
      買賣契約仍為有效，合先敘明。
（二）系爭東勢厝段一三二之一四地號土地，於七十一年重測後編為同鄉○○段一一
      二四地號，嗣於七十四年間，又分割出同段一一二四之一、一一二四之二、一
      一二四之三地號，即重測前東勢厝段一三二之一四地號土地，現已分割為同鄉
      ○○段一一二四、一一二四之一、一一二四之二、一一二四之三地號等四筆土
      地。又本件不動產買賣預約書第十四條約定：「本買賣土地位置現在買主建築
      物南邊起沿道邊起向南幅度拾台尺，東邊幅度拾台尺計算壹零零坪賣渡．
      ．．」，即買賣標的位置特定於目前重測後之東北段一一二四之三地號上，系
      爭土地黃彩芳早於六十六年九月間即已交付原告使用至今，且目前系爭土地使
      用分區已屬住宅區，並無移轉所有權之限制，原告自得本於不動產買賣契約，
      請求將系爭土地應有部分辦理移轉登記。
（三）又土地面積一坪為三點三０五七九平方公尺，系爭不動產買賣預約書第十四條
      約定：「本買賣土地位置現在買主建築物南邊起沿道邊起向南幅度拾台尺，
      東邊幅度拾台尺計算壹零零坪賣渡．．．」，即買賣標的位置特定於目前重
      測後之東北段一一二四之三地號上，面積為一百坪，即三三０點五七平方公尺
      ，換算系爭東北段一一二四之三地號土地之應有部分，應為五四一０００分之
      三三０五七九，則原告購買之土地一百坪，已超過該土地應有部分二分之一，
      原告僅請求被告甲○○將其系爭土地所擁有之應有部分二分之一，辦理移轉登
      記，應無不合。
（四）黃彩芳已於七十三年四月七日死亡，被告甲○○、乙○○○、丁○○、戊○○
      等人，為黃彩芳之繼承人，有繼承系統表及戶籍謄本可按，系爭不動產買賣契
      約所衍生之債務關係，應由其等繼承為公同共有。系爭土地，目前僅被告甲○○擁有土地之應有部分，惟無法明確得知被告等人是否已就系爭不動產契約所
      生之債務為遺產分割，並移歸被告甲○○一人承受，仍應視為渠等未為分割。
      又繼承人對於被繼承人之債務，應負連帶責任。被告乙○○○、丁○○、戊○○均為黃彩芳之繼承人，且有合一確定必要，屬必要共同訴訟，為此追加其三
      人為共同被告等語。
三、證據：提出不動產買賣預約契約書影本、戶籍謄本、土地登記簿謄本、地籍圖謄
          本、土地使用分區證明書、調解不成立證明書影本、及承諾書影本等物為
          證。
乙、被告方面：
一、聲明：駁回原告之訴。
二、陳述：
（一）重劃前坐落雲林縣東勢鄉○○○段一三二之一四地號農地，自先父擁有應有部
      分即與其他共有人共有土地狀態，未作土地分管，只有各自使用權利範圍，原
      告向先父購買應有部分內之土地，契約內記有特定位置，應為土地特定部分之
      買賣，並非應有部分買賣。又契約書約定「將來如能分割及移轉．．．」，其
      意有賣方須先與共有人完成土地分割手續後，使原先使用權利範圍取得單獨所
      有權狀態，始能履行為先決條件。換言之，本件買賣標的為系爭土地特定部分
      ，非俟出賣人於共有土地分割取得特定部分後，無法完成所有權移轉登記。準
      此，應解為出賣人之給付義務，以當時買賣之土地能分割、且出賣人因分割取
      得該特定部分為停止條件。雖系爭土地已劃為住宅區而得分割，惟該共有土地
      尚未分割，並使被告取得土地之特定部分，其條件尚未成就。
（二）再者，契約內記載「土地位置現在買主建築物南邊起沿道邊向南幅度拾台尺
      東邊幅度拾台尺．．．」其土地面積只有二十五坪，並非一百坪。因此，原
      告主張一百坪，顯不符契約約定，亦有礙他人權利。況先父對前述農地應有部
      分僅為四分之一，原告主張依重劃後之土地應有部分二分之一權利，亦不合理
      。而且從該約定以觀，買賣標的為系爭土地之特定部分，並非出賣該土地應有
      部分，原告請求移轉系爭土地之應有部分，亦與買賣契約本旨不符。
（三）原告預約購買之田地，原告已在其上先行陸續建屋使用，占有使用面積約達一
      百二十餘坪，不僅超過買賣預約之二十五坪位置，也大於契約第一條約定持分
      之一百坪。若以當時重劃前東勢厝段一三二之一四地號農地，面積二八一三六
      平方公尺，換算坪數等於八五一一點一四坪，原告主張抽出一百坪，即八五一
      一點一四分之一百，約等於八十五分之一，而非二分之一。重劃前東勢厝段一
      三二之四地號農地，經政府重劃為四筆土地，即同鄉○○段一一二四、一一二
      四之一、一一二四之二、一一二四之三地號等四筆土地。而系爭東北段一一二
      四之三地號土地，面積五四一平方公尺，按前述比例計算〔即五四一乘八十五
      分之一〕，約等於六點三五六平方公尺，換算坪數為一點九二三坪。因此，原
      告對於重劃後之系爭一一二四之三地號土地，應有部分不足二坪。原告請求移
      轉系爭土地應有部分二分之一等情，應無理由，為此請求駁回原告之訴等語。
三、證據：提出地籍圖謄本、複丈成果圖影本。
丙、本院依職權勘驗現場並囑託雲林縣台西地政事務所測量。
    理　　由
一、原告起訴主張：其於六十六年九月八日，以四十四萬九千元，向被告之被繼承人
    黃彩芳購買其共有重測前坐落雲林縣東勢鄉○○○段一三二之一四地號、地目田
    、面積二點八一三六公頃，應有部分四分之一內之一百坪土地，雙方並約定：「
    本件因法律限制不能分割及移轉登記，將來如能分割及移轉登記，登記費由買主
    負擔。」而系爭東勢厝段一三二之一四地號土地，於七十一年重測後編為同鄉○○段一一二四地號，嗣於七十四年間，又分割為同鄉○○段一一二四、一一二四
    之一、一一二四之二、一一二四之三地號等四筆土地。因不動產買賣預約書第十
    四條約定：「本買賣土地位置現在買主建築物南邊起沿道邊起向南幅度拾台尺
    ，東邊幅度拾台尺計算壹零零坪賣渡．．．」，即買賣標的位置特定於目前重
    測後之東北段一一二四之三地號上，系爭土地黃彩芳早於六十六年九月間即已交
    付原告使用，目前系爭土地使用分區已屬住宅區，並無移轉所有權之限制，原告
    自得本於不動產買賣契約，請求將系爭土地應有部分辦理移轉登記。又買賣標的
    位置特定於目前重測後之東北段一一二四之三地號上，且買賣面積一百坪，換算
    為三三０點五七九平方公尺，系爭東北段一一二四之三地號土地應有部分為五四
    一０００分之三三０五七九，是原告購買之土地一百坪，已超過該土地應有部分
    二分之一，原告僅請求被告將其該土地應有部分二分之一，辦理移轉登記，應無
    不合。而黃彩芳已於七十三年四月七日死亡，被告甲○○、乙○○○、丁○○、
    戊○○等人，為黃彩芳之繼承人，有繼承系統表及戶籍謄本可按。系爭不動產買
    賣契約所衍生之債務關係，應由其等繼承為公同共有。系爭土地，目前僅被告甲○○擁有土地應有部分，惟無法明確得知被告等人是否已就系爭不動產契約所生
    之債務為遺產分割，並移歸被告甲○○一人承受，仍應視為渠等未為分割。又繼
    承人對於被繼承人之債務，應負連帶責任。被告乙○○○、丁○○、戊○○均為
    黃彩芳之繼承人，且有合一確定必要，屬必要共同訴訟，為此追加其三人為共同
    被告等語。
二、被告則以：重劃前坐落雲林縣東勢鄉○○○段一三二之一四地號農地，未作土地
    分管，只有各自使用權利範圍，原告與被告之被繼承人黃彩芳買賣應有部分土地
    ，其契約記載有特定位置，應為土地特定部分之買賣，並非應有部分買賣。又契
    約書約定「將來如能分割及移轉．．．」，其意有使賣方須先與共有人完成土地
    分割手續後，使原先使用權利範圍取得單獨所有權狀態，始能履行為先決條件。
    換言之，非俟出賣人於共有土地分割取得特定部分後，無法完成所有權移轉登記
    ，因此，應解釋為出賣人之給付義務，以當時買賣之土地能分割、且出賣人因分
    割取得該特定部分為停止條件，惟該共有土地尚未分割，並使被告取得土地之特
    定部分，其條件尚未成就。再者，契約內記載「土地位置現在買主建築物南邊起
    沿道邊向南幅度拾台尺東邊幅度拾台尺．．．」其土地面積只有二十五坪，
    並非一百坪。因此，原告主張一百坪，顯不符契約約定。況先父對前述農地應有
    部分僅為四分之一，原告主張依重劃後之土地應有部分二分之一權利，亦不合理
    。而且從該約定以觀，買賣標的為系爭土地之特定部分，並非出賣該土地應有部
    分，原告請求移轉系爭土地之應有部分，亦與買賣契約本旨不符。原告購買之系
    爭土地，已陸續在其地上建屋使用，占有使用面積約達一百二十餘坪，不僅超過
    買賣預約之二十五坪位置，也大於契約第一條約定持分之一百坪。若以當時重劃
    前東勢厝段一三二之一四地號農地，面積二八一三六平方公尺，換算坪數等於八
    五一一點一四坪，原告主張抽出一百坪，即八五一一點一四分之一百，約等於八
    十五分之一，而非二分之一。重劃前東勢厝段一三二之四地號農地，經政府重劃
    為同鄉○○段一一二四、一一二四之一、一一二四之二、一一二四之三地號等四
    筆土地。而系爭東北段一一二四之三地號土地，面積五四一平方公尺，按前述比
    例計算（即五四一乘八十五分之一），約等於六點三五六平方公尺，換算坪數為
    一點九二三坪。因此，原告對於重劃後之系爭一一二四之三地號土地，應有部分
    不足二坪，原告竟請求移轉系爭土地應有部分二分之一，應無理由，為此請求駁
    回原告之訴等語，置辯。
三、原告主張之事實，業據其提出不動產買賣預約契約書影本、戶籍謄本、土地登記
    簿謄本、地籍圖謄本、土地使用分區證明書、調解不成立證明書影本、及承諾書
    影本等物為證。被告對於原告與其被繼承人黃彩芳買賣系爭土地之事，並不爭執
    ，並有不動產買賣預約契約書及承諾書可稽，此部分自堪信為實在。茲兩造所爭
    執者，厥以（一）兩造買賣之土地面積坪數究為二十五坪，抑或一百坪；（二）
    兩造買賣土地後，買賣標的即重劃前東勢厝段一三二之四地號農地，經重劃編為
    同鄉○○段一一二四、一一二四之一、一一二四之二、一一二四之三地號等四筆
    土地，其買賣之一百坪土地，究係分別分佈於該四筆土地，抑或特定於東北段一
    一二四之三地號土地；（三）原告買賣之系爭土地，是否得請求移轉為共有等問
    題。經查：
（一）按解釋意思表示，應探求當事人之真意，不得拘泥於所用之辭句；當事人主張
      有利於己之事實者，就其事實有舉證之責任；民法第九十八條及民事訴訟法第
      二百七十七條分別定有明文。又解釋當事人所立書據之真意，以當時之事實及
      其他一切證據資料為其判斷之標準，不能拘泥字面或截取書據中一二語，任意
      推解致失真意。又主張常態事實者，就其事實無庸舉證，主張變態事實者，應
      就變態事實負舉證義務，此為舉證責任分擔原則。又原告於起訴原因已有相當
      之證明，而被告於抗辯事實並無確實證明方法，僅以空言爭執者，當然認定其
      抗辯事實之非真正，而應為被告不利益之裁判；原告對於自己主張之事實已盡
      證明之責後，被告對其主張，如抗辯其不實並提出反對之主張者，則被告對其
      反對之主張，亦應負證明之責，此為舉證責任分擔之原則，最高法院著有十九
      年度上字第二十八號、十八年上字第一六七九及二八五五號判例可循。
（二）原告買賣系爭土地之面積，究為一百坪，抑或為二十五坪部分。經查，原告於
      六十六年九月八日與被告之被繼承人黃彩芳簽訂不動產土地買賣預約契約書，
      其中第一點約定：「不動產標示：東勢鄉○○○段一三二之一四、田九則、二
      點八一三六公頃，右持分肆分之壹抽出壹零零坪賣渡。」第二點約定：「買賣
      價格：每坪當以新台幣肆仟肆佰玖拾元正之計算新台幣肆拾肆萬玖仟元。」第
      三點約定：「定金：新台幣壹拾萬伍仟元正。右記定金賣主本日如數收訖無訛
      。」並於不動產土地買賣預約契約書最後位置註記「中華民國六十六年九月二
      日殘額，新台幣三十四萬四千元整全部付清」，緊接由黃彩芳蓋章，有不動產
      土地買賣預約契約書可按。從上述不動產土地買賣預約契約書約定以觀，買賣
      坪數已明確記載為一百坪，每坪四千四百九十元。因此，被告辯稱原告購買之
      土地，依契約書記載「土地位置現在買主建築物南邊起沿道邊向南幅度拾台
      尺東邊幅度拾台尺．．．」其土地換算面積只有二十五坪，並非一百坪等情
      ，不足採信。再者，從原告交付之定金為十萬五千元、及尾款三十四萬四千元
      ，合計適為四十四萬九千元。換言之，該契約書約定每坪四千四百九十元，一
      百坪之價金，適為四十四萬九千元。因此，原告主張其向被告之被繼承人黃彩
      芳購買之土地為一百坪等情，自堪信為實在。被告辯稱原告購買之土地僅為二
      十五坪等情，實無足取。
（三）又以不能之給付為契約標的者，其契約為無效。但其不能情形可以除去，而當
      事人訂約時並預期於不能之情形除去後為給付者，其契約仍為有效，民法第二
      百四十六條第一項定有明文。兩造就系爭土地訂立買賣契約時，因違反修正前
      農業發展條例第三十條規定：「每宗耕地不得分割或移轉共有」之強制規定。
      惟原告提出之買賣契約書已約定：「本件因法律限制不能分割及移轉登記，將
      來如能分割及移轉登記，登記費由買主負擔。」即屬預期於不能之情形除去後
      給付，因此，其等買賣契約仍為有效，合先敘明。而農業發展條例及土地法已
      於八十九年一月二十六日修正，前開修正前之農業發展條例第三十條、及土地
      法第三十條規定私有農地之移轉及移轉為共有之限制，均已作修正或刪除，亦
      即私有農地之取得，並無自任耕作及禁止移轉為共有之限制。而且系爭一一二
      四之三地號土地，其土地使用分區證明亦已編列為住宅區，並有雲林縣東勢鄉
      公所都市計畫土地使用分區或公共設施用地證明書可按。因此，原告此時訴請
      被告將其購得之系爭土地應有部分，辦理所有權移轉登記等情，自無不合。
（四）至原告購買之系爭東勢厝段一三二之一四地號土地，於七十一年重測後編為同
      鄉○○段一一二四地號，嗣於七十四年間，又分割為同鄉○○段一一二四、一
      一二四之一、一一二四之二、一一二四之三地號等四筆土地。本件不動產買賣
      預約書第十四條約定：「本買賣土地位置現在買主建築物南邊起沿道邊起向南
      幅度拾台尺，東邊幅度拾台尺計算壹零零坪賣渡．．．」，即買賣標的位
      置特定，屬於特定位置之買賣。再從預約書第十四條約定．．．本買賣土地位
      置現在「買主建築物」南邊起沿道邊起向南幅度拾台尺，東邊幅度拾台尺
      計算壹零零坪賣渡．．．顯見當時買主即原告在該處已有建築物存在，屬先建
      屋後買土地情形，買賣當時之一三二之一四地號土地，事後雖分割為同鄉○○
      段一一二四、一一二四之一、一一二四之二、一一二四之三地號等四筆土地，
      惟原告使用之房屋自始即在分割後之一一二四之三地號土地上，足信原告所購
      買之土地，確實在重劃後之一一二四之三地號土地上。因此，原告以土地面積
      一坪，為三點三０五七九平方公尺，其購得之面積為一百坪，換算為三三０點
      五七平方公尺，而系爭一一二四之三地號土地，總面積為五四一平方公尺，則
      原告購得之一百坪換算為五四一０００分之三三０五七九，顯已超過該土地應
      有部分二分之一。因此，原告請求被告甲○○將系爭土地應有部分二分之一，
      辦理移轉登記，即屬有據。被告辯稱當時重劃前東勢厝段一三二之一四地號農
      地，面積二八一三六平方公尺，換算坪數等於八五一一點一四坪，原告主張抽
      出一百坪，即八五一一點一四分之一百，約等於八十五分之一，而非二分之一
      ，該土地重劃同鄉○○段一一二四、一一二四之一、一一二四之二、一一二四
      之三地號等四筆土地，而系爭東北段一一二四之三地號土地，面積五四一平方
      公尺，按前述比例計算〔即五四一乘八十五分之一〕，約等於六點三五六平方
      公尺，換算坪數為一點九二三坪，原告僅得請求一點九二三坪，並非應有部分
      二分之一等情，自無理由。
（五）再者，共有物之處分、變更、及設定負擔，應得共有人全體之同意，民法八百
      十九條第二項定有明文。又共有人將共有物特定之一部分讓與他人，固為共有
      物之處分，其讓與非得共有人全體之同意，對於其他共有人不生效力。然受讓
      人對於締約之共有人，依據債權法則而請求使其就該一部取得單獨所有權，對
      於不履行之締約人除要求追償定金或損害賠償外，亦得請求使其取得該一部計
      算之應有部分，與他共有人繼續共有之關係，最高法院著有五十五年台上字第
      三二六七號判例可循。原告與被告之被繼承人黃彩芳買賣契約書已約定：「本
      件因法律限制不能分割及移轉登記，將來如能分割及移轉登記，登記費由買主
      負擔。」等語。核其真意無非係因當時農業發展條例及土地法之規定，限制農
      地分割及移轉為共有，且該購得之土地面積又未達到０．二五公頃，致辦理分
      割受到限制。惟兩造既經簽訂買賣契約書，並已付清買賣價金之事實，認定已
      如上述。則原告購買系爭土地，無非係取得所購得之土地權利。因此，該買賣
      契約書雖有分割之記載，惟原告買受共有土地，既已付清價金，且購買土地，
      乃在於取得土地權利，解釋上應當然含有得移轉為共有時，原告即得請求移轉
      為共有。否則，即失去支付價金而買受土地真意。蓋因一方出賣土地，於收取
      價金時，已經取得價金對價利益；他方買受土地，支付價金之目的，旨在取得
      土地所有權。因此，系爭土地依現行法令既得移轉為共有，自無予以限制之理
      由。被告辯稱上開分割之意，應解釋為出賣人因分割而取得該特定部分，為停
      止條件，惟因該共有土地尚未分割，其條件尚未成就等情，委無足採。原告主
      張其購買重劃前之系爭一三二之一四地號土地，乃被告之被繼承人黃彩芳與訴
      外人黃錦商、林東勝、林堂文、林文記、黃林玉、蔡碧山等人共有，當時雖未
      得全體共有人同意，惟對締約之共有人，仍得請求移轉該部分購得之應有部分
      ，與其他共有人繼續共有關係，即屬有據，應予准許。
四、至本件為土地所有權移轉登記訴訟，原告請求移轉之標的即系爭一一二四之三地
    號土地，應有部分二分之一，該土地既僅登記為被告甲○○與訴外人林東勝等人
    共有，有土地登記簿謄本可按。被告乙○○○、丁○○、戊○○並非該土地共有
    人，是原告請求被告乙○○○、丁○○、戊○○三人連帶給付，即屬無據。
五、綜合上述，原告本於買賣及繼承之法律關係，請求被告甲○○將坐落雲林縣東勢
    鄉○○段一一二四之三地號、地目田、面積五四一平方公尺土地，應有部分二分
    之一移轉登記與原告，核無不合，應予准許。
六、本件事證已臻明確，兩造其餘攻擊、防禦方法及主張舉證，核與判決認定基礎無
    涉，爰毋庸一一論列，併此敘明。
七、據上論結，原告之訴為一部有理由，一部無理由，依民事訴訟法第七十九條但書
    ，判決如主文。
中　　　華　　　民　　　國　　九十一　　年　　　二　　　月　　　六　　　日
                                    臺灣雲林地方法院民事庭
~B法　　　官　林秋火
右為正本係照原本作成。
如對本判決上訴須於判決送達後二十日內向本院提出上訴狀。（須附繕本）
中　　　華　　　民　　　國　　九十一　　年　　　二　　　月　　　六　　　日
~B法院書記官　朱克文
